【裁判字號】    97,交抗,815
【裁判日期】    971212
【裁判案由】    聲明異議
【裁判全文】
臺灣高等法院高雄分院刑事裁定         97年度交抗字第815號
抗  告  人  交通部公路總局高雄區監理所
代  表  人  乙○○
受  處分人  甲○○
上列抗告人因因受處分人違反道路交通管理處罰條例聲明異議案
件，不服臺灣高雄地方法院中華民國97年11月12日裁定（97年度
交聲字第2547號），提起抗告，本院裁定如下：
    主  文
抗告駁回。
    理  由
一、本件抗告意旨略以：(一)酒駕違規行為吊扣駕駛執照之目的並
    非僅為處罰違反道路交通管理事件之行為人而已，尚有以暫
    時禁止行為人於道路上駕駛，以免其短期內再犯之用意，倘
    若無考領機車駕照而得以免於吊扣處分，顯有違公平原則，
    此非酒駕違規立法之目的。又94年12月14日修正前之道路交
    通管理處罰條例第68條規則，係規定「汽車駕駛人，因違反
    本條例及道路交通安全規則之規定，受吊扣或吊銷駕駛執照
    處分時，吊扣或吊銷其持有各級車類之駕駛執照」，修正後
    規定：「按汽車駕駛人，因違反本條例及道路交通安全規則
    之規定，受吊銷駕駛執照處分時，吊銷其持有各級車類之駕
    駛執照。」觀其修法意旨，係以「原條文將違規駕駛人所持
    有之各級車類駕駛執照一併吊扣或吊銷，失之過酷，影響人
    民工作及生活甚鉅」為由，而刪除吊扣駕駛人駕駛執照時，
    應吊扣駕駛人持有各級車類駕駛執照之規定，是依現行道路
    交通管理處罰條例，已無得吊扣駕駛人所持有他級駕駛執照
    之依據存在，從而，於為吊扣駕駛人駕駛執照之處分時，自
    僅得吊扣駕駛人違規時所駕駛該違規車類所憑之駕駛執照。
    但因取得高一級車類之駕駛資格者，得駕駛較低級車類之車
    輛，因此當未領有較低級駕駛執照者，依憑其所領有之較高
    級駕駛執照，酒後違規駕駛較低級之車輛時，自仍應吊扣其
    駕駛該違規車輛所憑之較高級駕駛執照，始符合道路交通安
    全規則第114 條第2 款、第53條、第61條第1 項及道路交通
    管理處罰條例第35條第1 項第1 款、第24條第1 項第2 款、
    第68條規定之意旨。(三)受處分人違規時所駕駛車牌號碼0339
    -LR 號自用小客貨車之資格憑證為普通大貨車駕駛執照，嗣
    本所依道路交通管理處罰條例第35條第1 項規定，裁罰新台
    幣34,500元，併吊扣汽車（普通大貨車）駕駛執照12個月之
    處分，施以道安講習，於法自無不合，為此提起抗告，請求
    更為適法之裁定云云。
二、按汽車駕駛人，駕駛汽車經測試檢定有酒精濃度超過規定標
    準之情形者，處1 萬5 千元以上6 萬元以下罰鍰，並當場移
    置保管其車輛及吊扣其駕駛執照1 年，道路交通管理處罰條
    例（下稱本條例）第35條第1 項第1 款定有明文。所謂酒精
    濃度超過規定之標準者，依道路交通安全規則第114 條第2
    款之規定，係指汽車駕駛人飲用酒類或其他類似物後，其吐
    氣所含酒精濃度超過每公升0.25毫克或血液中酒精濃度超過
    0.05% 以上者。次按，汽車駕駛人，因違反本條例及道路交
    通安全規則之規定，受吊銷駕駛執照處分時，吊銷其持有各
    級車類之駕駛執照，本條例第68條定有明文，前揭規定係於
    94年12月14日修正公布，並於95年3 月1 日施行，而修正前
    之道路交通管理處罰條例第68條則規定「汽車駕駛人，因違
    反本條例及道路交通安全規則之規定，受吊扣或吊銷駕駛執
    照處分時，吊扣或吊銷其持有各級車類之駕駛執照」，觀其
    修法意旨，係以「原條文將違規駕駛人所持有之各級車類駕
    駛執照一併吊扣或吊銷，失之過酷，影響人民工作及生活甚
    鉅」為由，而刪除吊扣駕駛人駕駛執照時，應吊扣駕駛人持
    有各級車類駕駛執照之規定，是依現行道路交通管理處罰條
    例，已無得吊扣駕駛人所持有他級駕駛執照之依據存在，從
    而，於為吊扣駕駛人駕駛執照之處分時，自僅得吊扣駕駛人
    違規時所駕駛該級車類之駕駛執照，以限制其繼續駕駛該級
    車類行駛道路之權利，若駕駛人並無該級車類之駕駛執照，
    即無從執行吊扣駕駛執照之處分，而僅係應否依道路交通管
    理處罰條例第22條第1 項規定處罰駕駛人之問題。
三、經查：
（一）受處分人於97年10月30日晚間9 時12分許，在飲酒後呼氣
      酒精濃度為每公升0.54毫克之情形下，駕駛車牌號碼0339
      -LR 號之自用一般小客貨車，行經國道10號高速公路東向
      7 公里處時，為警攔檢查獲，並由原處分機關就其交通違
      規行為裁處34,500元罰鍰、吊扣駕駛執照12個月並施以道
      安講習之事實，業據受處分人自承在卷，並有高雄縣政府
      警察局舉發違反道路交通管理事件通知單、原處分機關違
      反道路交通管理事件高監自裁字裁80-Z00000000號裁決書
      及違反道路交通管理事件不服裁決聲明異議案件移送書附
      於原審卷可稽，堪以認定。
（二）受處分人於本件違規時，並無小型車普通駕駛執照，僅有
      普通大貨車駕駛執照，而原處分機關上開裁決所指應吊扣
      之異議人汽車駕駛執照，係指異議人之普通大貨車駕駛執
      照等事實，有公路監理電子閘門證號查詢汽車駕駛人之資
      料、原處分機關違反道路交通管理事件不服裁決聲明異議
      案件移送書各1 紙在原審卷足憑。
（三）本件受處分人既係駕駛自用一般小客貨車違反道路交通管
      理處罰條例第35條第1項 第1 款之規定，揆諸前揭法律規
      定及說明意旨，原處分機關依法即僅能吊扣其小型車普通
      駕駛執照，並無得吊扣受處分人持有他級駕駛執照之依據
      ，自不得因異議人未領有小型車普通駕駛執照，即吊扣其
      普通大貨車之駕駛執照以代之。是原處分機關以受處分人
      有上開違規行為，逕行裁處吊扣受處分人之普通大貨車駕
      駛執照，已難謂係適法之處分。又上開處置方式，雖可能
      產生無照駕駛之駕駛人，反而較有照駕駛之駕駛人得受有
      毋需吊扣駕駛執照處罰利益之疑慮，然行政行為，採取之
      方法所造成之損害不得與欲達成目的之利益顯失均衡，為
      行政程序法第7 條第3 款所明定，本件受處分人目前並無
      小型車普通駕駛執照可供吊扣，原處分機關因此吊扣受處
      分人普通大貨車之駕駛執照，雖可達成完全杜絕受處分人
      將來繼續酒醉駕車之目的，惟亦同時造成剝奪異議人駕駛
      普通大貨車之結果，對其生活影響甚大，甚而危及其就業
      謀生問題，此所造成之損害，與欲達成目的之利益（限制
      異議人駕駛自用一般小客貨車，以預防酒醉駕駛小型車所
      造成之危害）顯失均衡，復與前揭道路交通管理處罰條例
      第68條之修法意旨亦不相符合，益見其處分違法之處，自
      有未恰。
四、原審裁定審酌本件受處分人甲○○既無小型車普通駕駛執照
    ，自不得逾越法律之規定，將受處分人之普通大貨車駕駛執
    照予以吊扣。從而，認本件受處分人異議為有理由，而裁定
    撤銷原處分關於裁處吊扣受處分人普通大貨車駕駛執照12個
    月部分，經核並無違誤。抗告人抗告意旨，仍執陳詞，指摘
    原裁定不當，為無理由，應予駁回。至原處分關於罰鍰及施
    以道安講習之部分，異議人於原審時並未聲明異議，故不在
    原審審究範圍內，亦不在本院之抗告範圍內，附此敘明。
五、據上論結，應依道路交通案件處理辦法第26條，刑事訴訟法
    第412 條，裁定如主文。
中    華    民    國    97    年    12    月    12    日
                  刑事第二庭  審判長法  官  林正雄
                                    法  官  陳啟造
                                    法  官  黃壽燕
以上正本證明與原本無異。
不得再抗告。
中    華    民    國    97    年    12    月    12    日
                                    書記官  梁雅華


司法院資訊處製作；財團法人民間司法改革基金會備份。
